【裁判字號】    91,家訴,37
【裁判日期】    921107
【裁判案由】    給付生活教育費用
【裁判全文】
臺灣士林地方法院民事判決  九十一年度家訴字第三七號
    原      告  乙○○
    法定代理人  甲○○
    被      告  丙○○
    訴訟代理人  邱怜珠律師
右當事人間給付生活教育費用事件，本院於民國九十二年十月廿一日言詞辯論終結，
判決如左：
    主      文
被告應給付原告新臺幣貳拾壹萬柒仟零柒拾元，及其中新臺幣壹拾萬玖仟佰伍
拾元自民國九十二年五月十九日起，新臺幣壹萬仟柒佰玖拾柒元、壹萬仟柒佰玖
拾柒元、壹萬仟柒佰玖拾柒元、壹萬仟柒佰玖拾柒元、壹萬仟柒佰玖拾柒元，
分別自民國九十二年六月十九日、九十二年七月十九日、九十二年八月十九日、九十
二年九月十九日、九十二年十月十九日起，新臺幣捌仟柒佰拾捌元，自九十二年十
一月十九日起，均至清償日止，按週年利率百分之五計算之利息。
前項判決得假執行。
原告其餘之訴及假執行之聲請均駁回。
訴訟費用由被告負擔十分之一，餘由原告負擔。
    事實及理由
一、本件原告起訴主張：
  (一)被告丙○○（民國○○○年○月○日生）係原告乙○○之生父，因被告與原告之
    母即法定代理人甲○○於民國八十九年八月十四日協議離婚，被告原承諾每月給
    付原告新台幣（下同）二萬元之生活費用直到大學畢業，並於八十九年九月十日
    起以語音轉帳方式匯入原告法定代理人甲○○在台北第一信用合作社南港分社第
    0000000000000號帳戶。不料被告因於九十年七月與施姓女子同居
    後，便不願履行承諾，僅願支付一萬元，後經原告打電話請被告善盡人父之責，
    被告始於七月十八日將付之一萬元，改匯入原告設於台北第一信用合作社南港分
    社第0000000000000號帳戶內，但被告與施姓女子結婚後，自九十
    年八月起即蓄意不履行承諾，置原告之生活於不顧，九十年十一月原告之爺爺去
    世，喪禮上原告請求被告繼續履生活費用之承諾，被告卻以「必須養一個家又要
    繳會錢，所以沒有錢養你」等語搪塞。且被告於九十年七月起，因向原告法定代
    理人甲○○要求不合理之二分之一房屋價金不成，即以此當成拒絕支付原告生活
    費之藉口（被告向南港調解委員會申請調解，調解委員會於九十年八月三日調解
    不成後，同年月即拒不給付原告生活費），足證被告拒絕給付原告生活費用，乃
    蓄意為之。
  (二)依民法第一千一百十四條之規定，直系血親相互間互負扶養義務，此一扶養義務
    ，乃「凡不能維持生活而無謀生能力時，皆有受扶養之權利，並以不未成年為限
    。又所謂謀生能力，並不專指無工作能力者而言，雖有工作能力而不能期待其工
    作，或因社會經濟情形失業，雖已盡相當之能事，仍不能覓得職業者，亦非無受
    扶養之權利，故成年之在學學生，未必即喪失其受扶養之權利。」（參見最高法
    院五十六年台上字第七九五號判例）。原告現就讀○○○○，在其大學畢業之前
    為止，為無謀生能力之人，其自有受其父即被告扶養之權利，而得據以請求被告
    給付於此期間之生活費，故被告至少應給付原告至大學畢業時之生活教育費用，
    按每月二萬元，及每年依物價指數百分之五調整，及九十三年就讀大學時，每學
    期學費約五萬元，再加上電腦實習費、視聽使用及平安保險費等約五萬元，四年
    總計八學期則為八十萬元，計算結果如下：九十年八月一日起至九十一年七月
    卅一日止：廿五萬二千元（20000Ｘ12Ｘ1. 05＝252000）；九十一年八月一日
    起至九十二年七月卅一日止：廿六萬四千六百元（252000Ｘ1.05＝264600）；
    九十二年八月一日起至九十三年七月卅一日止：廿七萬七千八百三十元（264600
    Ｘ1.05＝272830）；九十三年八月一日起至九十四年七月卅一日止：廿九萬一
    千七百廿一點五元（272830Ｘ1.05＝291721.5）九十四年八月一日起至九十五
    年七月卅一日止：三十萬六千三百零八元（291722Ｘ1.05＝306308）；九十五
    年八月一日起至九十六年七月卅一日止：卅二萬一千六百二十三元（306308Ｘ
    1.05＝321623）；九十六年八月一日起至九十七年七月卅一日止：卅三萬七千
    七百零四元（321623Ｘ1.05＝337704 ）；大學四年學費八十萬元（100000Ｘ8
    ＝800000），共計二百八十五萬一千七百八十七元。
  (三)被告目前在上海崑山市經營○○○○，營運甚好，經濟狀況甚佳，並無待業之事
    實，且被告自中連貨離職時領得公司支付之退職金約六十萬元，加上甲○○支付
    被告金存款二分之一，共計一百十九萬九千一百三十六元，合計超過一百七十萬
    元以上，絕非被告所稱經濟狀況不佳。被告捏造原告法定代理人甲○○要求被告
    一次給付原告至成年時之生活費用共廿四萬元，經原告法定代理人甲○○舉證事
    實後，見詭計不能得逞，復改口辯稱自動給付廿四萬元（見答辯狀(三)第四頁第五
    行），更在另案陳稱「在離婚時已經一次給付兒子乙○○新台幣廿四萬元，匯入
    其台北市第一信用合作社帳號」（另案準備狀(一)第八頁第四行），更證被告所言
    不足採，且如甲○○與被告約定係由被告一次付清原告成年前之全部費用廿四萬
    元，則原告何以沒有一次扣除，反讓被告按月給付﹖益證被告所言不實。又被告
    日前輕而易舉提供二百六十五萬元之擔保金假處分丁○○所有之房地，其所言「
    窮愁潦倒，舉債渡日」顯係脫免扶養責任而編造之謊言。又被告申報八十九年度
    綜合所得稅薪資總額為六十多萬元，以九十年之經濟大環境而言，若無更好事業
    計劃，萬不可能放棄大多數人稱羨之待遇，反而選擇到中國大陸去暫居親戚家，
    且依被告所稱自九十一年一月起即陸續向人舉債渡日推論，九十年底被告即應囊
    空如洗，養活自己尚且不足，豈有能力再婚，徒增生活負擔之理﹖（九十年底被
    告父親戊○○過世僅三天，即大舖張大辦喜宴）。又觀之被告九十年利息收入約
    三萬六千四百五十二元，據以推算，被告九十年底之銀行存款，應在一百五十萬
    元以上，足證被告陳稱陸續向人借貸，顯不足採。
  (四)原告法定代理人甲○○自學校畢業後即進入職場打拼，原告出生後，因照顧原告
    及家庭之需辭去原來工作，除照顧外並兼家庭手工補貼家用，為家庭盡心盡力備
    極辛勞，被告七十五年起才有所得，年所得僅五萬零四百二十九元，原告法定代
    理人甲○○名下房屋於七十四年十月購置，被告沒有能力有為原告法定代理人甲○○購置房屋，以被告七十六年年所得廿二萬四千五百七十八元，至八十八年年
    所得四十九萬八千三百十元計算，十三年間月所得平均為三萬零一百二十元（尚
    未扣除勞健保）。除被告花用外，尚須奉養父母，再以原告自承「八十九年八月
    十五日以前，所有存摺金額為六十四萬六千一百元」計算，則被告每月存入帳戶
    約四千一百四十二元，以此計算，被告支付家庭費用僅約每月一萬六千元，用在
    家庭正常開銷已嫌捉襟見肘，難有剩餘存入原告及法定代理人甲○○帳戶內。又
    原告之現存存款，與被告無關，被告所指之八十萬元存款（但答辯狀五又改為五
    十萬元）核與事實不符：原告之存款均為原告出生後逢年過節親友之贈與，及平
    日法定代理人甲○○所給與之零用錢積存而來，此由原告存款均是小額及春節過
    後存入可證，而原告之存款於八十六年三月廿七日遭被告私自領取，用於購買其
    名下之○○○○股票（上櫃前由員工認股，每股五十五元），至目前為止拒不返
    還。被告辯稱將剩餘所得存入原告及法定代理人甲○○帳戶，並由渠等自由支配
    ，甚少過問，顯昧於事實。另被告與原告法定代理人甲○○離婚時，約定以原告
    所開立之帳戶存款，歸屬原告自行管理，故即便原告帳戶內有存款，亦為其所有
    ，而與被告無涉，被告不得據以脫免扶養責任。又以被告為要保人及第一被保險
    人，原告則為第二被保險人之兒童教育年金，係購於七十八年十二月十一日，被
    告之甲存帳戶係於八十三年之後開設，被告辯稱保險費均由其甲存帳戶支付，顯
    昧於事實。縱令八十三年起由被告以支票繳付，而真正付款人卻是原告法定代理
    人甲○○，另依人壽保險法第三條規定：「本法所稱要保人，指對保險標的具有
    保險利益，向保險人申請訂立保險契約，並負有交付保險費義務」，則依該法所
    定被告應負責繳納保險費，而被告不僅不曾繳納分文保險費，尚以與原告法定代
    理人甲○○離婚為由，視甲○○代其墊繳保險費為理所當然。是被告於法定應負
    責之費用尚且以離婚為由拒絕繳款，對於扶養原告之生活費用更是用盡各種荒謬
    理由推託，益證被告無意給付原告生活費之事實。另九十二年八月七日台灣士林
    地方法院檢察署已就被告誣陷原告法定代理人甲○○侵占及偽造文書案處分不起
    訴，被告訴訟代理人邱怜珠雖多次在法庭上及訴狀中以法官之姿，定甲○○之罪
    ，判甲○○即將入監服刑，幸經檢察官明察秋毫還甲○○清白。
  (五)原告法定代理人甲○○於九十年間曾任職某公司派駐民航局之臨時約聘人員，但
    因被告多次至辦公室吵鬧，致使民航局要求公司換人，此後即因身體狀況不佳，
    經濟不景氣、學歷不高，年齡也過大等因素，目前前僅靠打零工及房屋出售後之
    二分之一價金，與兒子勤儉渡日。房地產已出售予第三人四百五十萬元，扣除稅
    金及各項費用後，被告可分得二百萬元，原告法定代理人甲○○亦將依離婚協議
    書之約定如數支付被告二分之一價金，又汽車原以被告名義購買，離婚後雙方各
    持二分之一所有權，但因原告法定代理人甲○○接送原告之需要，被告於九十年
    六月十一日無償贈予甲○○，目前該部汽車年份已逾十年，行將報廢。又被告所
    提原告法定代理人甲○○存款證明，均為八十九年八月十四日被告與甲○○離婚
    時之現金存款，原告法定代理人甲○○已依離婚協議書約定給付被告二分之一現
    金存款。又原告雖為高中生，除每月之消費性支出外，尚有學雜費、書籍費、社
    團費用、服裝費、各種課外書籍費、旅遊費用及各科補習費（每科每學期約為一
    萬五千元）、醫療費（為典型過敏兒患有氣喘、鼻子、眼睛過敏及心臟病）及保
    險費（每年約十萬元）等支出，目前一般放款利率仍維持在千分之七以上，因此
    原告所請求之衣物價指數百分之五調漲，實為物價之正常指數。
  (六)又按請求將來給付之訴，以有預為請求之必要者為限，得提起之，民事訴訟法第
    二百四十六條定有明文。凡居於未來履行狀態有實現給付之必要者，均可先行提
    起將來給付之訴。扶養費之支出，依通常情形，固係時日之經過而漸次給付，惟
    依此方式給付如有窒礙難行而不足以保障受扶養權利者之需要時，受扶養權利者
    得請求一次給付，此有最高法院八十九年台上字第一二二三號判決可稽。衡前所
    述，被告自九十年八月起即未依約按月給付二萬元之生活費，經原告迭次催索未
    果，期間原告母親並曾以存証信函催告，仍無所獲，被告已長期拒絕給付原告生
    活費用，為逃脫扶養原告之責任，目前避居大陸，行蹤不明，在台灣也早已脫產
    ，親手持交原告之○○○○名片也為被告所否認，更用盡各種荒謬理由企圖脫免
    對原告之扶養責任，未來拒絕給付原告生活費用之居心早已顯露無遺，是被告負
    有扶養原告之義務，卻拒絕給付生活費，顯有將來亦不履行扶養義務之虞，原告
    自得請求一次給付，故自被告拒絕給付之九十年八月起至原告大學畢業之九十七
    年七月止，按月以二萬元計，且每年依物價指數百分之五調漲，則被告應給付生
    活費二百八十五萬一千七百八十七元等語，並聲明：(1)被告應給付原告新台幣二
    百八十五萬一千七百八十七元，及自辯論意旨狀繕本送達翌日起至清償日止，按
    年息百分之五計算之利息。(2)訴訟費用由被告負擔。(3)原告願供擔保，請准宣告
    假執行。                                                ‘
二、被告則以：
  (一)被告與原告之法定代理人甲○○離婚當時，原告僅數年即將成年，被告愛子心切
    ，只因八十九年時瀕臨失業，獲得原告諒解，忍痛將對原告之監護權讓歸甲○○
    ，甲○○要求被告須一次給付原告成年前之全部扶養費用二十四萬元，被告亦竭
    盡所能，自八十九年九月起，陸續匯入一萬元、二萬元及四萬元不等之現金，直
    到九十年七月匯滿廿四萬元為止，因此被告已付清全部扶養費用。並非如原告所
    主張係每月二萬元，否則被告何以會於九十年一月九日、十一日，各匯入二萬元
    ，即一個月內就匯入四萬元，原告主張顯屬不實。
  (二)被告曾任職○○○○○○股份有限公司，但於九十年間遭公司資遣陷於失業狀態
    ，迄今已經兩年，因一直找不到工作，為節開銷目前暫住中國大陸親戚家中，在
    中國大陸仍為無業人員。而被告畢生積蓄已遭原告之法定代理人甲○○侵占，被
    告名下沒有任何土地、房屋、汽車、股票、存款等，僅有車號○○○─○○○號
    中古機車乙部，但已在九十年十月廿二日遭人砸毀。又被告因遭公司資遣陷入失
    業，積蓄又遭甲○○侵占，所以只有舉債度日，現積台高築如下：(1)於九十一年
    十一月，以○○○○保險股份有限公司保單借五萬元；(2)九十一年十一月，以○○○○保險股份有限公司保單借六萬八千元及二萬四千元，合計九萬二元；(3)於
    九十一年八月廿八日、十月七日、十月卅一日向母親己○○○借款十萬元、五萬
    元、十萬元，合計廿五萬元；(4)於九十一年一月九日、三月十五日向大哥庚○○
    借款二萬元、二十五萬元，合計廿七萬元。
  (三)原告母親甲○○現為○○○○○○○負責人，向○○○○有限公司進貨泳帽等體
    育用品，出售予學校。又甲○○兼任○○公司外聘人員，到民航局從事電腦資訊
    操作，且黃女所有坐落○○市○○區○○街○○○巷○弄○號土地及建物所有權
    ，市價達七百萬元，於九十一年三月十五日售予第三人丁○○，且其擁有車號○○─○○○○號自小客車，另擁有日盛國際商業銀行存款一百二十二萬一千三百
    五十五元、郵局存款七千五百十元及台北市第一信用合作社四千九百五十九元。
    原告現為○○○○公立高中學生，開銷有限，即使需外訂購空中英語教室等英文
    刊物，半年七百九十元，被告不希望原告淪為只會伸手向父母要錢，希望原告克
    勤克儉、愛物惜物。且依國稅局對未滿二十歲子女免稅額標準，每名未成年子女
    每年七萬元至七萬四千元不等，依司法實務通常認定每名未成年子女每年扶養費
    七萬二千元，即每月六千元，由父母分攤，每月三千元，每年三萬六千元，因被
    告與甲○○離婚時，原告尚有五年八個月即年滿二十歲成年，被告依通常實務見
    解，應給付原告扶養費二十萬四千元，而被告已一次給付原告廿四萬元，已超過
    實務見解，如因原告之監護人甲○○就被告已經給付之扶養費管理不當，致有不
    足，應由甲○○負責賠償原告。且目前活期存款利率已跌破百分之一，以華南銀
    行為例，活期存款利率僅有百分之０點二五，原告主張按照物價指數逐年調漲百
    分之五，毫無依據。
  (四)被告退伍後以開計程車維生，賺錢養家，並非甲○○所言直到七十五年才有收入
    ，被告於七十五年進入○○○○公司任職，這十五年來被告是家中經濟支柱，獨
    力負擔甲○○及原告全部開銷，從生活水電到稅捐保險等各項費用雜支，均一肩
    扛起，被告薪資所得連同年終獎金，均交給甲○○全權管理，於給付家庭生活費
    用後，如有剩餘則存入甲○○或原告帳戶，因為對其極為信任，所以從未詢問任
    何一筆支出花費（包括甲○○購置股票等），因被告丙○○及原告之印鑑均由甲○○保管，何生遭被告盜領原告存款之說﹖於七十四年所購置之○○市○○街○○○巷○弄○號○樓房地，亦登記甲○○名下，當時購屋價格為一百五十萬元，
    以被告開車收入，以及向被告父母己○○○借款，以及一信貸款所購得，另被告
    及甲○○之保險費，均由被告以台北市第一信用合作社甲存支票帳戶支付，被告
    除任職○○公司外，還兼差○○人壽保險以及○○○○○○○泳鏡銷售，以維持
    一家溫飽，被告兼差所得，也全數交甲○○管理分配，為讓甲○○及原告生活更
    好，被告每月僅分配到一千元零用金，八十九年被告與甲○○離婚時，原告補習
    費等開銷仍由被告支出，因原告於八十九年時，在各行庫存款總額約為八十萬元
    ，被告考量原告監護權屬甲○○，為維原告生計，被告將二分之一存款、房屋、
    汽車分配給甲○○，再加上離婚後，被告為了原告，自動再付二十四萬元，以原
    告目前所有財產觀之，實無對被告提起將來給付之訴之必要。因被告已先行給付
    全部生活費後，始前往大陸，因此九十一年原告之兒童教育年金保險費，自應由
    甲○○負責支付。被告畢生辛苦勞務所得皆用於扶養甲○○及原告，甲○○竟分
    得二分之一財產後，又侵占被告全部財產，造成甲○○飽食暖衣，而被告晚景淒
    涼，被告為追回遭侵占之財產，只有舉債訴訟，為避免勝訴後甲○○脫產致無法
    強制執行，被告只有硬著頭皮，簽下本票，背負高額利息，借貸百萬擔保金，用
    以聲請假處分，只求辛勞所得能夠順利追回，全因甲○○侵占被告財產所致，甲○○遭被告提起民、刑事訴訟，見敗象已呈，為母債子還，明知被告付清扶養費
    已一年多，仍以訴請扶養費為藉詞，企圖抵銷母債。又被告已付清全部扶養費，
    如鈞院認為被告仍有再行支付必要，被告要求甲○○必須敘明理由，切實提出相
    關單據。以醫藥費為例，甲○○先是辯稱原告醫藥費支出龐大，然命其提出相關
    單據，卻遲未提出，因此被告主動聲請鈞院逕向醫院函查，甲○○又改口辯稱因
    用中藥保養得當，所以原告無就醫紀錄，此種情形不由使被告對甲○○所言可信
    度大打折扣，再以大學學費為例，目前原告是高二升高三階段，如將來確實有大
    學學費支出，並且鈞院認為被告應再行負擔，因為甲○○侵占被告全部財產，因
    此被告建議原告持大學繳費通知單，由被告逕向代收行庫繳納，也可確實維護原
    告權益，避免遭甲○○挪作他用，且因甲○○身為人母，依法應負擔原告扶養費
    二分之一，因此建議按照上下學期，輪流向代收行庫支付，如果監護權能歸屬被
    告，被告願意帶原告赴大陸讀大學，當然前提是「遭侵占之財產能夠追回」。
  (五)被告婚後嚴守分際，對於家庭無微不至，八十八年被告調職上大夜班，為了多賺
    一萬元（日班薪資三萬元，大夜班薪資四萬元），此時甲○○竟利用被告不在家
    之時間，將在外結識之辛○○帶回家中，甚至因而向原告提出離婚之要求，被告
    察覺有異，在家中安裝錄音機，因而錄得兩人曖昧不雅之內容，當時正當原告國
    中升學高中之際，被告不計前嫌，希望甲○○能夠離開辛○○，重溫幸福家庭，
    但是甲○○仍執意離婚，八十九年八月離婚後，被告一直苦候甲○○破鏡重圓，
    九十年二月除夕夜，被告還表示如果甲○○願意回家團圓，就表示心回意轉，但
    當晚被告與原告等到年夜飯都涼，仍不見甲○○，離婚後甲○○更是與辛○○同
    進同出，被告身心嚴重創傷，於九十年四月走大陸訪視，因而認識壬○○，其後
    遭逢被告父親於國泰醫院住院數月，病情持續惡化，應父親戊○○要求，儘速與
    壬○○結婚，被告是甲○○所拋棄不要的東西，現在能有壬○○願意共度人生，
    甲○○自己不想要的東西也不讓別人得到，惡意抹黑此事。又甲○○將前開房屋
    過戶給辛○○，並登記辛○○之弟丁○○名義，為此被告對於甲○○提出民刑事
    訴訟，民事訴訟已經判決被告丙○○勝訴確，甲○○應依照離婚協議書約，移轉
    二分之一房地所有權給被告，但是甲○○脫產，造成被告無法強制執行，被告只
    好提起塗銷所有權移轉登記之後訴訟，目前還在審理中，被告並提出刑事侵占告
    訴，惟檢察官以本案「係屬民事債務不履行，尚與刑法之侵占罪有間」為理由處
    分不起訴，但被告已聲請再議，目前還在審議中。甲○○於九十一年九月搬家，
    從此原告行蹤不明，甲○○迄今不肯提供下落，被告曾至原告就讀學校找原告，
    遭甲○○及辛○○攔阻在校門口，原告曾主動找被告，前往祭拜往生之爺爺戊○○，甲○○獲悉此事（因為原告回家較晚），於原告回家後又打又罵，並將原告
    之衣服書包等丟在馬路上，把原告出趕出家門外。目前因原告行蹤不明，被告無
    法主動找原告，也無法直接透過原告口中，而知悉親生寶貝兒子在生活上有何需
    求，原告有被告之聯絡方式，但怕甲○○知悉會遭殃，被告已經很久沒有接到原
    告電話。被告對甲○○之信賴感已喪失殆盡，被告不能確定錢是否真的花在原告
    身上，還是會跑到辛○○口袋。甲○○口口聲聲說侵占財產是為原告開銷，為何
    會是移轉登記給辛○○（丁○○）﹖甲○○大可以將前開房屋設定抵押，將貸款
    撥入原告帳戶，甚至直接將前開房屋移轉登記給原告，被告都不至於如此反彈，
    不惜舉債借貸進行民、刑事訴訟追討。
  (六)又國華人壽兒童教育年金保險費，多年以來均由被告以支票支付，鈞院得函查或
    實地履勘，被告絕無在大陸經營○○○○，鈞院亦得函查被告入出境紀錄，證實
    被告絕無入出境頻繁，均是甲○○空口妄言，鈞院得函查離婚迄今，甲○○及原
    告名下財產，至為驚人，反觀勞苦工作之被告卻囊屜蕭然，被告從無卸免扶養義
    務，因前往大陸之前，即已付清，其次甲○○迄今提不出任何有說服力之單據，
    再者，被告為追回財財，已負債累累，自無力支付。
  (七)民事訴訟法第二百四十六條規定：「請求將來給付之訴，已有預為請求之必要為
    限，得提起之。」，因被告已一次付清，無到期不履行之虞，原告自不得提起。
    何況能否考取大學，或是先服兵役，均尚未可知。且被告已付清全部扶養費用已
    有年餘，雙方未曾有何爭執，原告之法定代理人明知被告已付清全部扶養費用，
    但因其惡意侵占被告之房地、存款、汽車，遭被告於今年提起刑事侵占及民事損
    害賠償訴訟，為掩餘犯行，規避賠償責任，遽於被告付清全部扶養費用一年多後
    ，突然對被告提起本件訴訟，企圖藉詞原告之扶養費用來抵銷其個人債務，因此
    甲○○巧立各種名目，連原告成年以後之教育費用也拿來抵銷，完全罔顧原告利
    益，按數年後原告成年時，依法不需設法定代理人，甲○○實無權代理原告行使
    任何權利等語，資為抗辯，並聲明：(1)原告之訴駁回。(2)訴訟費用由原告負擔。
三、原告主張被告為其父親，被告於八十九年八月十四日與原告之母甲○○協議離婚
    ，離婚其與母親甲○○共同居住生活，被告僅曾支付原告生活費廿四萬元，之後
    即未再給付原告任何生活費之事實，業據原告提出被告與甲○○離婚協議書及台
    北市第一信用合作社存摺影本各一件為證，並為被告所不爭執，堪信為真實。
四、原告主張被告與原告之母甲○○離婚時，曾向甲○○承諾每月支付原告之生活費
    用二萬元至原告大學畢業，惟被告卻在支付廿四萬元後，即拒不給付生活費用，
    但為被告所否認，並以前詞置辯，則原告請求給付上述生活教育費用有無理由﹖
    茲分述如下：
  (一)原告主張被告與其法定代理人甲○○離婚時，原承諾每月給付原告二萬元之生活
    費用直到大學畢業，但被告卻辯稱係約定全部扶養費為廿四萬元，惟兩造均無法
    提出任何有關被告與甲○○離婚後未成年子女扶養費約定之書面，已難認被告與
    甲○○有如兩造各自主張之約定，原告雖提出被告曾匯款二萬元至其法定代理人
    帳戶之存摺影本為證，惟被告匯入原告或其法定代理人之款項，除二萬元外，亦
    有僅匯入一萬元，則原告據此主張被告與甲○○離婚時約定被告按月給付二萬元
    ，即難憑信，至於被告以其曾支付二十四萬元，反據以主張其與甲○○係約定全
    部扶養費為廿四萬元，更屬無據，況被告與甲○○於離婚協議書內，就有關財產
    之約定即多達四條，分別針對二人各自之現金存款、原告帳戶內存款、○○市○○區○○街○○○巷○弄○號房屋、車號○○─○○○○號自小客車為約定，顯
    見二人對財產分配極為重視，則其二人果有對未成年子女扶養費為約定，自無僅
    以口頭約定，而未記明於離婚協議書內可能，堪認被告與甲○○離婚時就未任親
    權之一方有關子女扶養費給付，並無明確約定，兩造徒憑匯款紀錄即空言主張，
    均不足採。
  (二)按父母對於未成年之子女，有保護教養之權利義務；對於未成年子女之權利義務
    ，除法律另有規定外，由父母共同行使或負擔之；直系血親相互間互負扶養義務
    ；負扶養義務者有數人，而其親等同一時，應各依其經濟能力，分擔義務；扶養
    之程度，應按受扶養權利者之需要，與負扶養義務者之經濟能力及身分定之；又
    父母對於未成年子女之扶養義務，不因離婚而受影響。民法第一千零八十四條第
    二項、第一千零八十九條第一項、第一千一百十四條第一款、第一千一百十五條
    第三項、第一千一百十九條、第一千一百十六條之二分別定有明文。是父母對於
    未成年子女之扶養義務，係本於父母子女之身分關係而當然發生，由父母共同提
    供未成年子女生活及成長所需，父母對於未成年子女所提供之扶養義務係整體合
    一，倘父母均未盡其對於未成年子女之扶養義務，未成年子女固得就父母之經濟
    能力、身分及子女之需要，分別請求父母就其應分擔部分給付，然若父母之一方
    已提供未成年子女完全之扶養，即已就子女之扶養費用為全部給付時，應認未成
    年子女受扶養之權利已獲滿足，無從向未支付扶養費用之父母他方請求給付。於
    父母離婚後，未行使親權之父母一方，僅其親權之行使暫時停止，其與未成年子
    女之身分關係，不因離婚而受影響，亦不能免負對於未成年子女之扶養義務，此
    時父母仍應就其經濟能力及身分，與未成年子女之需要，盡其扶養義務。惟若與
    未成年子女共同生活之父母之一方已給予未成年子女完全之扶養，基於前述父母
    對於未成年子女之扶養義務乃整體合一之原則，子女亦無從向未支付扶養費用之
    他方父母請求給付扶養費用，僅已支付之父母一方得依其內部之約定，無約定者
    ，得就父母雙方之經濟能力比例，請求未支付之父母他方分擔其應支付之扶養費
    用，此乃父母對於未成年子女負共同扶養義務之內部分擔求償之範疇，自非未成
    年子女所得請求。本件被告與甲○○離婚後，雖約定未成年子女即原告由甲○○
    行使、負擔其權利或義務，惟被告亦不能免除其對未成年子女即原告之扶養義務
    ，但原告所請求自九十年八月一日起至九十一年七月十六日起訴前一日止部分，
    因原告均與其母甲○○共同生活，並由甲○○提供充足之扶養（原告自陳就讀師
    大附中），則原告此期間受扶養之權利已自甲○○獲得滿足，其復未證明所受扶
    養不足，依前開說明，此期間所生之扶養費用，甲○○既已支付，原告即不得再
    對被告再為請求而受重複之扶養，是原告此部分之請求，即無理由。
  (三)又原告以被告自九十年八月起即未再付予原告生活費，迭經催索未果，且為逃脫
    扶養原告責任避居大陸，顯有將來不履行扶養義務之虞，主張被告應一次給付至
    民國九十七年七月卅一日原告大學畢業為止之扶養，惟為被告所否認，且父母對
    未成年子女之教養支出，依通常情形均係依時日之經過而漸次給付，本質上即應
    按期支應生活所需，如無特別之情事，自以分期給付為適當，原告請求一次給付
    全部扶養費，與教養子女費用屬長期、階段性給付性質已有不符，且被告與甲○○離婚後對原告扶養費負擔並無明確約定，已如前述，而被告亦曾支付部分扶養
    費用，嗣因與甲○○因房屋爭訟而未再給付，要難據此即認被告將來有屆期不履
    行之虞，且原告復未能提出其他積極證據足證逐期給付方式有何窒礙難行而不足
    以保障原告生活所需，況原告法定代理人甲○○代理本件起訴時，竟於起訴狀內
    載稱「為恐經法院判決結果，被告仍不願給付該筆費用，而損及原告之權益，故
    原告主張由甲○○依離婚協議書第二款之約定（房屋出售後，雙方各得二分之一
    之價金）中，一次扣除」（見起訴狀理由三），則原告法定代理人甲○○不但未
    提出任何為原告完整理財規劃，供以受扶養期間得以生活、教育費用無虞，反而
    有意將該費用供作其個人「抵銷」或清償對被告之債務，則本院考量未成年子女
    教養費用性質，並避免原告之日常生活有匱乏之虞，認原告請求被告一次給付全
    部扶養費用，不應准許。則原告請求自本件判決翌日即九十二年十一月八日起至
    其大學畢業即九十七年七月卅一日止之扶養費部分，現尚未到期，原告經本院闡
    明後仍堅持為一次給付之請求，則應認此部分無受給付判決之法律上利益，而無
    保護必要，就此部分亦應予駁回。
  (四)又如前所述，父母對於未成年子女之扶養義務，不因離婚而受影響，且此種父母
    對於未成年子女所負之保護扶養義務為「生活保持義務」，並非「生活扶助義務
    」，亦即父母對未成年子女之扶養義務不以未成年子女「不能維持生活而無謀生
    能力」為必要，而應以未成年子女之扶養需要狀態、不可缺之需要為標準，即父
    母以其子女之生活為自己生活之一部而保持之。本件原告係民國七十五年四月九
    日出生，為未成年人，縱被告與原告之母已離婚，被告對原告之扶養義務仍不受
    影響，則原告請求被告自九十一年七月十七日（本件起訴日）時起至已到期之九
    十二年十一月七日判決日止之扶養費，自無不合。原告雖主張依被告與甲○○離
    婚時約定每月二萬元為基準，並逐年按物價波動調高百分之五，且於就讀大學時
    每學期（半年）追加給付十萬元，惟如前所述，本院認被告與甲○○離婚時並未
    就未成年子女扶養費負擔為明確約定，則原告主張以二萬元為據，並逐年加計百
    分之五，即乏依據，難予採認。而原告雖無法提出生活上確實所需之費用單據證
    明，惟常人生活費用支出難以一一留下單據，惟生活、教育確需支出相當費用當
    屬無疑，尚難以原告無法提出明確支出單據證明，而加以否認其所需生活支出，
    則本院認應依卷附行政院主計處調查之中華民國台灣地區九十一年家庭收支調查
    報告所示每人平均消費支出，作為原告生活所需支出之標準，被告雖主張應以所
    得稅申報受扶養親屬免稅額核計，但因該項免稅額標準與一般人實際生活費用所
    需相去較遠，為本院所不採。是以原告住之台北市九十一年家庭九十年度每戶平
    均人口數為三‧四五人，平均消費支出則為九十五萬一千九百七十八元，據以計
    算九十一年度台北市家庭每人每月平均消費性支出應為二萬二千九百九十五元（
    951978≒3.45≒12=22995，小數點以下四捨五入），則原告每月所需生活支出應
    以二萬二千九百九十五元為適當。
  (五)又依前述民法第一千一百十五條第三項及第一千一百十九條規定，負扶養義務者
    有數人，而其親等同一時，應各依其經濟能力，分擔義務；扶養之程度，應按受
    扶養權利者之需要，與負扶養義務者之經濟能力及身分定之。是本件原告得請求
    被告給付之扶養費數額，應依受扶養權利者即原告需求，及被告與原告之母甲○○之其經濟能力、身分為適當之酌定。次按，直系血親相互間互負扶養之義務，
    又父母對於未成年之子女，有保護及教養之權利義務，民法第一千一百十四條、
    第一千零八十四條分別定有明文。此一扶養義務，除因扶養義務人負擔扶養義務
    而不能維持自己生活，依同法第一千一百十八條之規定減免其義務外，並不因其
    有無職業而有所不同（最高法院八十六年度台上字第三三八七號判決參照）。被
    告雖辯稱於婚姻中所賺得之金錢均為甲○○取走，現今在大陸地區仍是失業中，
    且負債累累，並提出台灣居民來往大陸通行證、國華人壽保險股份有限公司保單
    借款通知書、新光人壽保險股份有限公司保險單借款借據、己○○○存摺明細、
    郵局存摺明細及台北第一信用合作社匯款單等件為證，但為原告所否認，且依前
    揭說明，被告對其未成年子女應負「生活保持義務」之扶養責任，自難以其現在
    失業中而免其責任，且被告自承離婚後已再婚，並前往大陸地區謀求發展，果如
    其所稱「長年失業、積欠債務、窮愁潦倒」（見被告答辯(四)狀理由二），豈有資
    力得以再締結婚姻，所辯已難置信，況保險單質借款項，須要保人繳付保險費達
    有保單價值準備金時，要保人始得在保單價值準備金範圍內，向保險公司申請保
    險單借款，則被告所提供上述保險單借款借據，雖可認有以保險單借款之事實，
    但顯係被告繳付一定期間保險費而具相當價值準備金時，始得在未逾準備金範圍
    內質借款項，則依保險單價值而言，實仍屬資產而非負債，適足認被告實際上仍
    具相當資力，被告據此主張負債累累，實有誤會。又本院向財政部財稅資料中心
    及台北市國稅局南港稽徵所分別調取被告與甲○○財產歸戶資料及綜合所得稅申
    報核定資料結果，被告名下確無登記財產，甲○○則有坐落台北市房屋一間及汽
    車乙輛，被告於九十年度申報所得不到四萬元，甲○○則無申報資料，有該中心
    及稽徵所函附之資料可憑，惟被告既自承已前往大陸地區發展，則其在台縱未申
    報收入，亦不足認其無資力負擔扶養費用，況兩造離婚後，被告已自甲○○處取
    得現金五十餘萬元，復自○○○○公司領得相同數額資遣費，而被告一再陳稱對
    甲○○訴訟催討財產中，且依原告所提本院九十年度裁全字第五一九八號假處分
    裁定以觀，被告尚且聲請准予提供二百六十五萬九千零二元為擔保，對債務人甲○○房地為假處分，有裁定書一件可按，可見被告與甲○○因財產訟中，堪認
    其二人均有相當資力得分擔對原告之扶養義務，被告辯稱窮困潦倒云云，要難採
    信，惟原告既由甲○○行使負擔其權利或義務，並照顧其起居生活，則甲○○照
    護原告之勞務亦屬分擔教養之方式，是本院認被告與甲○○對未成年之原告應負
    擔之扶養義務，就金錢給付部分應以三比二之例，即被告分擔五分之三，甲○○
    分擔五分之二為適宜。
  (六)如前所述，原告平均每月所需生活支出為二萬二千九百九十五元，以被告應分擔
    五分之三計算，每月應負擔扶養費用為一萬三千七百九十七元（22189Ｘ3/5=
    13797），則自九十一年七月十七日起訴日起至九十二年十一月七日判決之日止
    已屆履行期部分，共計一年三月又廿二日，核計為二十一萬七千零七十三元（
    13797Ｘ15+13797Ｘ22/30=217073），從而，原告基於扶養請求權訴請被告給付
    扶養費用二十一萬七千零七十三元，及其中自起訴後至自辯論意旨狀繕本送達翌
    日即九十二年五月十九日止部分即十三萬九千三百五十元（13797Ｘ105+13797
    Ｘ3/30=139350），其中各一萬三千七百九十七元，自九十二年六月十九日、七
    月十九日、八月十九日、九月十九日、十月十九日起，及其中八千七百三十八元
    自九十二年十一月十九日起，均至清償日止，按年息百分之五計算之遲延利息，
    為有理由，應予准許，逾此部分之請求則無理由。
五、本件原告請求獲勝訴部分，係訴訟中履行期已到期者，因係命履行扶養義務所為
    判決，應依職權宣告假執行。至於原告敗訴部分，其假執行之聲請，亦失所依據
    ，應併予駁回。
六、因本案事證已臻明確，兩造其餘主張陳述及所提之證據，均毋庸再予審酌，附此
    敘明。
七、據上論結，依民事訴訟法第七十九條判決如主文。
中      華      民      國      九十二    年      十一      月    七    日
                                    臺灣士林地方法院家事法庭
~B法      官  詹朝傑
右為正本係照原本作成。
如對本判決上訴應於判決送達後廿日向本院提出上訴狀。
中      華      民      國      九十二    年      十一      月    七    日
~B法院書記官  劉奕湘


司法院資訊處製作；財團法人民間司法改革基金會備份。
